【裁判字號】    98,簡上,256
【裁判日期】    990107
【裁判案由】    確認本票債權關係不存在
【裁判全文】
臺灣高雄地方法院民事判決             98年度簡上字第256號
上  訴  人  丙○○
被  上訴人  甲○○
上列當事人間請求確認本票債權關係不存在事件，上訴人對於民
國98年7 月22日本院98年度雄簡字第229 號第一審判決提起上訴
，本院於98年12月24日言詞辯論終結，判決如下：
    主      文
上訴駁回。
上訴訴訟費用由上訴人負擔。
    事實及理由
一、被上訴人主張：上訴人執有伊所簽發，發票日為民國94 年6
    月3 日、票面金額為新臺幣（下同）290,000 元，到期日為
    97年12月31日，票據號碼為CH0000000 號之本票1 紙（下稱
    系爭本票），嗣上訴人以系爭本票到期不獲付款，向本院聲
    請對伊為本票裁定強制執行，並經本院98年度司票字第352
    號裁定准許在案。惟系爭本票非被上訴人基於自由意志下所
    簽發，係基於上訴人惡意逼迫，假稱為東威防盜器材企業有
    限公司（下稱東威公司）財務作帳，本票到期日後就會寄還
    ，伊迫於無奈為保全與另一名同事之工作，極度恐慌下才簽
    發系爭本票，然簽下本票後月餘，受上訴人無理解職逼退，
    本院竟未查裁定准予強制執行，有害被上訴人權益，為此提
    起本件訴訟。並於原審聲明：確認上訴人執有之系爭本票，
    對被上訴人債權不存在。經原審判決確認上訴人持有系爭本
    票，對被上訴人之債權不存在。上訴人不服提起上訴。被上
    訴人於本院審理中，除爰引原審主張及陳述外，補稱：上訴
    人於90至92年間匯與被上訴人之款項，乃被上訴人為上訴人
    公司跑業務之獎金，非上訴人所言之借款，況匯款金額與上
    訴人所稱290,000 元數額不相符等語。並聲明：上訴駁回。
二、上訴人則以：被上訴人所以簽發系爭本票，係被上訴人於91
    年至92年2 月到上訴人公司任職前陸續借款，共向伊借款29
    0,000 元，而於94年6 月3 日連同借據一起簽立交與上訴人
    。上訴人所以遲至94年間始要求被上訴人簽發系爭本票，且
    未在被上訴人每月薪資及離職金中扣除，乃基於與被上訴人
    間之情誼，考量其經濟因素等語置辯。並聲明：被上訴人在
    第一審之訴駁回。經原審為上訴人敗訴之判決。上訴人不服
    提起上訴，上訴人於本院審理中，除引用原審陳述外，並補
    稱：原審引用之判例不當，上訴人既持有被上訴人簽發之借
    據及本票，並為被上訴人所不爭，則應由被上訴人就其主張
    簽發本票係受脅迫之事實負舉證責任。又上訴人華南銀行存
    款往來明細表中，91年12月5 日、92年1 月6 日及92年1 月
    27日之匯款乃被上訴人之獎金，其餘皆為伊匯給被上訴人之
    借款且均整數；至匯款數目與借款額不同，乃因伊借款與被
    上訴人有時以現金交付，有時則為匯款；另上訴人固有幫被
    上訴人跑業務，然僅前開3 筆匯款方為獎金，其餘均為借款
    。且上訴人乃因私人情誼方借款與被上訴人，而上訴人屬獨
    資公司，故匯款人方有上訴人胞姐即訴外人蕭志慧與東威公
    司等情。並聲明：（一）原判決廢棄。（二）被上訴人於第
    一審之訴駁回。
三、兩造不爭執事項：
（一）被上訴人簽發系爭本票予上訴人收執，上訴人持之向本院
      聲請本票裁定，經本院以98年度司票字第352 號裁定（下
      稱系爭本票裁定）在案。
（二）被上訴人於92年2 月12日至94年7 月29日間，任職於東威
      公司。
（三）上訴人於91年5 月8 日、6 月19日，以蕭志慧名義，分別
      匯款20,000元及40,000元入被上訴人國泰世華銀行帳戶內
      。上訴人另分別於91年7 月19日以上訴人名義匯款20,000
       元 ；8 月5 日以東威公司名義匯款20,000元；9 月5 日
      以東威公司名義匯款20,000元；10月4 日以東威公司名義
      匯款20,000元；10月18日以蕭志慧名義匯款30,000元；11
      月6 日以東威公司名義匯款20,000元；及於11月27日以蕭
      志慧名義匯款30,000元，入被上訴人華南銀行帳戶內，共
      計匯給被上訴人220,000 元。
四、兩造爭執事項：
（一）系爭票據債權是否存在，應由何造負舉證之責？
（二）上訴人匯與被上訴人之前開金額，究係借款抑或被上訴人
      為上訴人跑業務之報酬？
五、按確認法律關係之訴，非原告有即受確認判決之法律上利益
    者，不得提起之，民事訴訟法第247 條第1 項本文定有明文
    。又民事訴訟法第247 條所謂即受確認判決之法律上利益，
    須因法律關係之存否不明確，致原告在私法上之地位有受侵
    害之危險，而此項危險得以對於被告之確認判決除去之者，
    始為存在，有最高法院27年上字第316 號判例要旨足資參照
    。被上訴人主張系爭本票債權不存在，上訴人則否認上情，
    致系爭本票債權是否存在陷於不明狀態，而上訴人既持系爭
    本票聲請核發系爭本票裁定，足認系爭本票債權存否之不明
    確狀態，已致被上訴人之私法上地位有受侵害之危險，而此
    項危險得以確認判決除去之，故被上訴人即有受確認判決之
    法律上利益，合先敘明。
六、本院判斷：
（一）就系爭票據債權是否存在，應由何造負舉證之責部分：
 （1）按票據執票人自認其執有票據之原因為消費借貸時，對其
      已交付借款事實，應負舉證責任。本件上訴人主張系爭本
      票七張之債權（借款）不實在，提起本件訴訟，請求確認
      被上訴人之系爭本票債權不存在，被上訴人既自認系爭本
      票係上訴人向伊借款所簽發，自應就借款已交付之利己事
      實負舉證責任，有最高法院76年度台上字第15號裁判要旨
      可參。又按確認法律關係不存在之訴，如被告主張其法律
      關係存在時，應由被告負舉證責任（最高法院42年台上字
      第170 號判例參照）。次按本票固為無因證券，票據債務
      人不得以自己與發票人或執票人前手間所存在之抗辯事由
      ，對抗執票人；惟於確認法律關係不存在之訴，如被告主
      張其法律關係存在，或原告僅否認被告於訴訟前所主張法
      律關係成立原因之事實，以求法律關係不成立之確認，應
      由被告就法律關係存在或法律關係成立原因之事實，負舉
      證之責（最高法院42年台上字第170 號、20年上字第709
      號判例意旨參照）。故本票發票人對執票人提起確認本票
      債權不存在之訴，並提出基礎原因關係不存在之主張，揆
      諸前揭判例要旨所示，自應由執票人就本票債權存在或其
      基礎原因關係存在之積極事實，負舉證責任。
 （2）經查，本件上訴人以伊持有被上訴人簽發之借據及本票，
      並經本院98年度司票字第352 號准為本票裁定在案，足認
      兩造間確實有借貸關係，系爭本票債權確係存在云云。被
      上訴人則主張系爭本票及借據固係伊所簽發，然係受上訴
      人脅迫及為東威公司作帳所致，兩造間並無金錢借貸關係
      ；至上訴人雖確有匯款至伊之帳戶，惟所匯款項係伊為上
      訴人跑業務所得之報酬，而非伊向上訴人之借款，是兩造
      並無借貸關係存在，主張系爭本票債權不存在等語，則依
      前揭見解，自應由主張系爭本票債權存在之上訴人負擔舉
      證責任，舉證證明系爭本票之債權確係存在。
（二）就上訴人匯與被上訴人之前開金額，究係借款抑或被上訴
      人為上訴人跑業務之報酬部分：
 （1）按當事人主張有利於己之事實，就其事實有舉證之責任，
      民事訴訟法第277 條定有明文。次按主張法律關係存在之
      當事人，僅須就該法律關係發生所須具備之特別要件，負
      舉證之責任，至於他造主張有利於己之事實，應由他造舉
      證證明，最高法院48年台上字第887 號判例意旨可資參照
      。又稱消費借貸者，謂當事人一方移轉金錢或其他代替物
      之所有權於他方，而約定他方以種類、品質、數量相同之
      物返還之契約，民法第474 條第1 項亦定有明文。另當事
      人主張有金錢借貸關係存在，須就其發生所須具備之特別
      要件即金錢之交付及借貸意思表示互相一致負舉證之責任
      ，若僅證明有金錢之交付，未證明借貸意思表示互相一致
      者，尚不能認為有金錢借貸關係存在，有最高法院81年度
      台上字第2372號判決要旨可參。本件應由主張系爭本票債
      權存在之上訴人負擔舉證責任，已如前述。是上訴人既主
      張伊基於兩造借貸契約關係，分別於91年5 月8 日、6 月
      19日，以蕭志慧名義，匯款20,000元及40,000元入被上訴
      人國泰世華銀行帳戶內。另分別於91年7 月19日以上訴人
      名義匯款20,000元；8 月5 日以東威公司名義匯款20,000
      元；9 月5 日以東威公司名義匯款20,000元；10月4 日以
      東威公司名義匯款20,000元；10月18日以蕭志慧名義匯款
      30,000元；11月6 日以東威公司名義匯款20,000元；及於
      11月27日以蕭志慧名義匯款30,000元，於92年1 月29日以
      上訴人名義匯款40,000元，入被上訴人華南銀行帳戶內，
      共計匯給被上訴人260,000 元。而被上訴人固不否認確有
      收受上開款項，惟主張係伊為上訴人及東威公司跑業務所
      應得之報酬及獎金，前開款項並非基於借貸關係等情，則
      上訴人應就兩造間之借貸意思表示互相一致負舉證之責任
      。
 （2）經查，上訴人於原審固主張持有被上訴人簽發之借據及系
      爭本票，並提出91年5 月8 日、91年6 月19日及91年10月
      17日之匯款通知單影本3 紙（見雄簡卷第29頁）、被上訴
      人華南銀行及國泰世華銀行之存款往來明細表及交易明細
      資料影本（見本院卷第58、59頁），用以證明伊確有匯款
      與被上訴人，兩造間確有290,000 元之借貸契約存在，被
      上訴人始簽發系爭本票云云。然審酌上訴人所提之匯款明
      細，共計僅匯款260,000 元，與借款金額並不相符，雖上
      訴人於本院98年11月4 日、11月30日準備程序中表示借款
      有以現金及匯款方式為之（見本院卷第28、41頁），然上
      開陳述與上訴人於原審主張借款均以匯款方式交付之陳述
      不符，復上訴人未能提出證據證明部分借款確係現金交付
      被上訴人，則上訴人所言是否可信，已然有疑。再者，被
      上訴人於本院審理時，均抗辯上訴人所匯款項乃伊為其跑
      業務之獎金。本院核以上訴人亦不否認被上訴人有為上訴
      人公司跑業務且有領取獎金等情事，復證人乙○○於本院
      98年11月30日準備程序中證稱：「（問：就你所知，被上
      訴人有拿東威公司的錢？）我是事後到東威公司任職時才
      知道的，就這行的規矩，如果幫忙跑業務成約的話，都要
      給獎金，被上訴人在華信保全公司是擔任襄理，就採購業
      務有建議權，所以華信公司有用蕭先生公司的產品。」「
      （問：華信公司是何時用上訴人公司的產品？）我在90、
      91年間在華信公司任職時，華信公司就有用上訴人公司的
      產品。」「（問：就91年11月之後到東威公司工作，是否
      有經手過非公司員工幫東威公司跑業務而拿到獎金？）有
      的，我本身也有經手過。但那是獎金。」（見本卷第43至
      44頁）足證被上訴人所言兩造間有獎金匯款往來等情非虛
      。上訴人雖於本院98年12月24日言詞辯論程序中主張：「
      （問：90年起到92年2 月，被上訴人有無在東威防盜公司
      受領傭金或獎金？單據有無帶來？）在上開期間只有91年
      之12月5 日及92年1 月6 日及92年1 月27日之匯款才是獎
      金，其餘均是我匯給被上訴人的借款且都是整數。」「（
      問：在這三筆之前，被上訴人並沒有在東威公司服務或介
      紹而抽傭之情形？）是的。」（見本院卷第63頁）上訴人
      雖主張被上訴人在91年之12月5 日及92年1 月6 日及92年
      1 月27日之前，並未在東威公司服務或介紹而抽傭之情形
      云云，然核以前開證人乙○○所言華信公司在90、91年間
      已使用上訴人公司之產品（見本院卷第44頁），又兩造亦
      於本院98年11月30日準備程序中陳稱：「（問：你與被上
      訴人是在何時認識的？）上訴人：在90年以前就認識了。
      在我借錢給被上訴人前1 、2 年就認識了，那是因為被上
      訴人是華信公司襄理，我與華信公司有往來，所以才認識
      的。」「被上訴人：我是華信公司採購襄理，我有建議權
      及採購決定權。我與上訴人是在90年以前就因為公司的業
      務認識了，到了91年間，與上訴人熟識後，才幫忙上訴人
      跑業務。所以上訴人91年間才匯上開款項給我，當作獎金
      、車馬費等。獎金、車馬費都是定額整數匯給我，款項都
      是用匯款給我，沒有收過現金。」（見本院卷第45頁）是
      兩造既因工作關係早於90年以前即認識，被上訴人既掌理
      華信公司採購業務，又華信公司在90、91年間已使用上訴
      人公司之產品，難謂被上訴人於91年12月5 日前，無為東
      威公司服務或介紹之情形，是上訴人所言實難採信。復審
      以上訴人雖不否認被上訴人於92年2 月至東威公司任職前
      ，已與東威公司有生意上往來並幫上訴人跑業務，亦不否
      認有發獎金給被上訴人，惟主張91年之12月5 日及92 年1
      月6 日及92年1 月27日之匯款方屬獎金，其餘均為借款等
      情。然何以上訴人於91年5 月8 日、6 月19日，以蕭志慧
      名義，匯款20,000元及40,000元入被上訴人國泰世華銀行
      帳戶內、另分別於91年7 月19日以上訴人名義匯款20,000
      元；8 月5 日以東威公司名義匯款20,000元；9 月5 日以
      東威公司名義匯款20,000元；10月4 日以東威公司名義匯
      款20,000元；10月18日以蕭志慧名義匯款30,000元；11月
      6 日以東威公司名義匯款20,000元；11月27日以蕭志慧名
      義匯款30,000元；及於92年1 月29日以上訴人名義匯款40
      ,000元，入被上訴人華南銀行帳戶內，共計匯給被上訴人
      260,000 元部分，非屬獎金而係借款，上訴人未能舉證以
      實其說，尚難據此即認上訴人所匯前開款項確係出於借貸
      關係，參酌前開最高法院81年度台上字第2372號判決要旨
      ，原告既未能證明借貸意思表示互相一致，尚不能認兩造
      間有金錢借貸關係存在。從而，實難認原告之主張有理由
      。
七、綜上所述，被上訴人請求確認系爭本票於所擔保之系爭借據
    之290,000 元債權不存在，係有理由，應予准許。原審此部
    分不利於上訴人之判決，於法並無違誤，上訴意旨猶執前詞
    指摘原審此部分判決不當，求予廢棄改判，係無理由，應予
    駁回。
據上論結，本件上訴為無理由，依民事訴訟法第436 條之1 第3
項、第449 條第1 項、第78條，判決如主文。
中    華    民    國    99    年     1    月     7    日
                  民事第一庭  審判長法  官  黃國川
                                    法  官  張茹棻
                                    法  官  林岳葳
以上正本證明與原本無異。
本件不得上訴。
中    華    民    國    99    年     1    月     7    日
                                    書記官  簡文清

司法院資訊處製作；財團法人民間司法改革基金會備份。
